【裁判字號】    98,裁,2490
【裁判日期】    981022
【裁判案由】    地役權
【裁判全文】
最  高  行  政  法  院  裁  定
                                      98年度裁字第2490號
上  訴  人  甲○○
被 上訴 人  臺北市中山地政事務所
代  表  人  乙○
參  加  人  遠揚建設股份有限公司
代  表  人  丙○○
上列當事人間地役權事件，上訴人對於中華民國98年6月18日臺
北高等行政法院96年度訴字第3606號判決，提起上訴，本院裁定
如下：
    主  文
上訴駁回。
上訴審訴訟費用由上訴人負擔。
    理  由
一、按對於高等行政法院判決之上訴，非以其違背法令為理由，
    不得為之，行政訴訟法第242條定有明文。依同法第243條第
    1項規定，判決不適用法規或適用不當者，為違背法令；而
    判決有同條第2項所列各款情形之一者，為當然違背法令。
    是當事人對於高等行政法院判決上訴，如依行政訴訟法第24
    3條第1項規定，以高等行政法院判決有不適用法規或適用不
    當為理由時，其上訴狀或理由書應有具體之指摘，並揭示該
    法規之條項或其內容；若係成文法以外之法則，應揭示該法
    則之旨趣；倘為司法院解釋或本院之判例，則應揭示該判解
    之字號或其內容。如以行政訴訟法第243條第2項所列各款情
    形為理由時，其上訴狀或理由書，應揭示合於該條項各款之
    事實。上訴狀或理由書如未依此項方法表明，或其所表明者
    與上開法條規定不合時，即難認為已對高等行政法院判決之
    違背法令有具體之指摘，其上訴自難認為合法。
二、上訴人係臺北市○○區○○段3小段878號土地上建物（同段
    同小段886建號）之所有權人，於民國（下同）96年1月22日
    以被上訴人中字第2745號收件之土地登記申請書，檢具他項
    權利位置圖、戶籍謄本等證明文件，就訴外人陳蔣麗惠、蔣
    東庭所有臺北市○○區○○段3小段877、877-1、877-2號土
    地（重測前地號為臺北市○○段313-14號，重測後地號為臺
    北市○○區○○段3小段877號，嗣分割為877、877-1、877-
    2號等3筆土地，96年4月12日再分割為臺北市○○區○○段3
    小段877、877-1、877-2、877-3、877-4、877-5號等6筆土
    地，所有權人亦於96年3月29日變更為參加人，下稱系爭土
    地）申請時效取得地役權登記。經被上訴人以「本案土地經
    查為已供公眾通行之道路，依行政院65年1月20日台65內字
    第9900號函釋示，『已供公眾通行道路因時效完成得認為有
    公用地役關係之存在，由於公用地役關係之權利人為不特定
    之眾人，勿須辦理登記』‧‧‧」為由，審認依法不應登記
    ，乃依土地登記規則第57條第1項第2款規定，以96年1月25
    日中字第2745號駁回通知書駁回其申請。上訴人不服，循序
    提起本件行政訴訟，經原審判決駁回，仍不服而提起上訴。
三、本件上訴人對於高等行政法院判決上訴，主張：(一)系爭巷道
    非存在有公用地役關係之既成巷道，經上訴人提出最高法院
    89台上字第409號民事判決、司法院大法官會議釋字第400號
    解釋理由，暨內政部97年7月21日台內營字第0970805405號
    令頒「未產生經濟效益公共設施保留地及具公用地役關係既
    成道路認定標準」後，被上訴人及參加人均都未曾再對此提
    出反駁，原判決依據「公共地役通行」而為之裁斷，即失所
    附麗。(二)系爭巷道土地使用分區為住宅用地，地目是建築用
    地，不但非屬都市○○道路，且與一般申請時效取得地役權
    的「道路用地」截然不同，自不得混為一談。系爭巷道與建
    築基地同屬一張建照，且業經主管單位認定為「已建築使用
    之地」；依建築法規而言，兩者實為一筆不可分割的土地。
    因系爭巷道為特定居民對外唯一進出路，與建築基地二者之
    間必然存在有密不可分的供、需關係，且因係巷道內住戶便
    宜使用所必要，地役權的客觀要件自必存在。且上訴人業已
    檢附買賣契約，證明上訴人分攤系爭巷道的土地價款及建造
    費用，再加上平日亦有維護之事實，上訴人善盡持分義務，
    只祈請判准持分地役權（1/28）而已。(三)被上訴人認定系爭
    巷道為存在公用地役關的既成巷道，錯引行政院行政院65年
    11月20日台（65）內字第9900號函釋「公用地役權（現已改
    稱公用地役關係）之權利人為不特定之眾人，勿須辦理地役
    權登記。」無視上訴人係以特定人身份申請時效取得地役權
    登記，而非以不特定人身份申請公用地役關係，並據以駁回
    上訴人時效取得地役權登記申請，及未依時效取得地上權審
    查要點，直接跳越公告、異議、調處等法定程序，駁回上訴
    人時效取得地役權登記申請之行政處分，均屬越逾權限、濫
    用權力等語，為其論據。惟原判決理由除明系爭土地係由
    原土地所有權人黃高鸞提供建築使用，並據以申領建造執
    照【65建（中山）（直）字第0017號】、使用執照（67使字
    第1336號），為67使字第1336號使用執照建築基地之私設通
    路。依建築技術規則規定，私設通路為基地內建築物之主要
    出入口或共同出入口（共用樓梯出入口）之建築線間通路，
    而系爭私設通路依申請建照時之法令，其計算建蔽率時未計
    入空地比率計算，非屬法定空地，但仍為建造執照核准要件
    之一，為已建築使用之土地。且該私設道路業經臺北市中山
    戶政事務所於67年編列巷道路名（臺北市○○區○○路458
    巷51弄），供公眾通行迄今已30年而未廢除，現由臺北市中
    山區公所負責維護保養等語外，並以：系爭土地雖為位在上
    訴人居住之大直翠景新村第2期前之私設道路，惟並非上訴
    人設置、管理及維護，經核該巷道與四周道路通達，且於67
    年間即已編列巷道路名，顯係供該社區與附近居民及不特定
    公眾通行之用，並已通行使用數十年。上訴人縱有經常通行
    使用之事實，無非係基於公用地役通行享有之反射利益，難
    認其已直接支配系爭土地，亦不能認為係基於行使地上權之
    意思，將系爭土地供自己土地便宜之用。是被上訴人以系爭
    土地既作為私設道路供公眾使用，並由臺北市中山區公所負
    責維護保養，即非上訴人為自己土地便宜之用而自行築路，
    亦非由上訴人之費用或勞力維持管理，難認上訴人將系爭土
    地置於自己實力支配之下，核與民法時效取得地役權要件不
    符，駁回其時效取得地役權登記之申請，並非無據等語，詳
    述其得心證之理由，並就上訴人之主張，何以不足採取，分
    別予以指駁甚明。惟本院經核上訴狀所載內容，無非係執其
    歧異之法律見解，就原審所為論斷之理由，泛言其論斷違法
    ，而非具體表明合於不適用法規、適用法規不當、或行政訴
    訟法第243條第2項所列各款之情形，尚難認為已對原判決之
    如何違背法令有具體之指摘。依首開規定及說明，應認其上
    訴為不合法，應予駁回。
四、據上論結，本件上訴為不合法。依行政訴訟法第249條第1項
    前段、第104條、民事訴訟法第95條、第78條，裁定如主文
    。
中    華    民    國    98    年    10    月    22    日
                    最高行政法院第三庭
                        審判長法官  高  啟  燦
                              法官  林  文  舟
                              法官  楊  惠  欽
                              法官  黃  合  文
                              法官  王  碧  芳
以  上  正  本  證  明  與  原  本  無  異
中    華    民    國    98    年    10    月    23    日
                              書記官  邱  彰  德


司法院資訊處製作；財團法人民間司法改革基金會備份。
